臺灣高等法院民事判決
109年度上易字第334號
上  訴  人  陳玉玲  
訴訟代理人  田欣律師  
            龔君彥律師
被上訴人    游壬申  
上列當事人間請求給付違約金事件，上訴人對於中華民國109年1
月31日臺灣士林地方法院108年度訴字第1676號第一審判決提起
上訴，並為訴之追加，本院於109年11月17日言詞辯論終結，判
決如下：
    主      文
上訴及追加之訴均駁回。
第二審訴訟費用（含追加之訴部分）由上訴人負擔。
    事實及理由
壹、程序方面：
    按第二審訴之變更或追加，非經他造同意不得為之，但請求
    之基礎事實同一者，不在此限；民事訴訟法第446條第1項、
    第255條第1項第2款分別定有明文。本件上訴人在原審主張
    被上訴人未依兩造於民國（下同）106年10月17日簽訂店面
    頂讓合約書（下稱系爭合約）之約定，將門牌號碼新北市○○
    區○○路0段000號建物（下稱113號建物）、115號建物（
　　下稱115號建物）與貨櫃屋中間之空地交予伊使用，顯已違
    約，依系爭合約第4條約定，請求被上訴人應給付新臺幣（
　　下同）784,725元本息（見原審卷第13頁至第14頁、第222頁
    至第223頁）。嗣上訴人上訴後，主張被上訴人於頂讓後，
    自行或教唆第三人翻越115-B建物外牆私接電線之行為，已
    違反誠信原則及附隨義務，伊得依民法第227條第1項準用同
    法第254條規定，終止系爭合約，並追加依系爭合約第3條約
    定，及民法第227條第2項規定，請求被上訴人應賠償伊所受
    損害云云（見本院卷第87頁至第88頁、第155頁）。經核上
    訴人追加請求之基礎事實，與原起訴請求之基礎事實，均係
    本於系爭合約所衍生之爭執，與民事訴訟法第446條第1項但
    書及第255條第1項第2款規定相符，自應予准許。
貳、實體方面：
一、上訴人主張：兩造於106年10月17日簽訂系爭合約，被上訴
    人將113號建物、115號建物、現場之貨櫃屋及該貨櫃屋與11
　　5號建物中間之空地等處之使用權，以65萬元之金額頂讓予
    伊，被上訴人並表示貨櫃屋與115號建物間之空地，每週二
　　、六有菜販擺攤使用，伊於其他時間可使用該空地。詎該菜
    販於108年9月中旬過世後，被上訴人卻將該空地出租予另一
    菜販而供其每日使用，致伊無法使用該空地；且被上訴人雖
    有將113號建物及115號建物交伊使用，惟113號建物之所有
    權人，於108年10月2日向伊表示，未將該建物出租被上訴人
    而拒絕讓伊繼續使用，是被上訴人顯已違約。爰依系爭合約
    第4條約定，請求被上訴人賠償違約金65萬元，及支出之設
    備、招牌費用共134,725元等語。並求為命：被上訴人應給
    付上訴人784,725元，及自起訴狀繕本送達之翌日起至清償
    日止，按週年利率5％計算之利息；並願供擔保請准為假執行
    之宣告（原審為上訴人全部敗訴之判決，上訴人聲明不服，
    提起上訴，並於本院為訴之追加）。並上訴聲明：㈠原判決
    廢棄。㈡被上訴人應給付上訴人784,725元，及自起訴狀繕本
    送達之翌日起至清償日止，按週年利率5％計算之利息。㈢願
    供擔保請准宣告假執行。
二、被上訴人則以：伊於106年10月17日當日，即依現況將咖啡
    店點交給上訴人，並告知其使用範圍，本件頂讓之標的為現
    場之貨櫃屋及115號建物，113號建物及現場貨櫃屋兩旁之空
    地均不在頂讓範圍內，且伊亦未將113號建物交由上訴人使
    用。簽約時，兩造均到現場確認頂讓之範圍，伊有向上訴人
    說明現場貨櫃屋旁之空地係由地主交予他人賣菜使用，不在
    頂讓範圍內。又因115號建物上有2個電表，所登記用電地址
    分別為新北市○○區○○路0段000號、115號，而現場貨櫃
    屋用電所使用電表則為上開用電登記地址為新北市○○區○
    ○路0段000號之電表，伊乃按電表登記之用電地址將「113
　　號」記載於系爭合約上，兩造係因受限文字及法律智識程度
　　，故僅以「113號」表示現場貨櫃屋所使用之上開「113號電
　　表」，該記載非指113號建物，113號建物自始即為他人居住
    使用迄今，伊為求慎重及避免誤會，於點交前復有會同上訴
    人至現場確認系爭合約之使用範圍，以補充、確定系爭合約
    對於使用範圍記載之不足，此均為上訴人所知悉，故上訴人
　　自伊將店面頂讓範圍點交迄今逾2年多，均按月繳交113號電
    表之電費，未曾對此提出任何異議。上訴人實係因自身咖啡
    廳經營不善，為拿回頂讓金始空言指稱伊違約等語，資為抗
    辯。並答辯聲明：㈠上訴駁回。㈡如受不利判決，願供擔保請
    准宣告免為假執行。
三、本件上訴人主張兩造於106年10月17日簽訂系爭合約乙節，
　　有系爭合約附卷可稽（見原審卷第18頁至第19頁），並為被
    上訴人所不爭執。觀諸系爭合約之前言記載：「甲方（按即
    被上訴人）就坐落於新北市○○區○○路0段000○000號及旁貨櫃
    ，甲乙雙方（按即本件兩造）茲因店面轉讓事宜，雙方達成
    下列協議如下」、第1條記載：「店名為：水梘農園咖啡……
    、使用範圍：113號、115號、貨櫃及前至道路不含後面的停
    車場、田地及鐵皮屋」等語。
四、上訴人另主張兩造約定之頂讓範圍包含113號建物、115號建
    物、現場之貨櫃屋及該貨櫃屋與115號建物中間之空地等處
    之使用權，而貨櫃屋與115號建物間之空地，每週二、六有
    菜販擺攤使用，伊於其他時間可使用該空地，惟被上訴人於
    該菜販死亡後，竟將該空地出租予另一菜販每日使用，致伊
    無法使用該空地；且113號建物所有權人，於108年10月2日
    向伊表示，未將該建物出租被上訴人而拒絕讓伊繼續使用，
    被上訴人顯已違約。另被上訴人於頂讓後，自行或教唆第三
    人翻越115-B建物外牆私接電線之行為，已違反誠信原則及
    附隨義務，伊得依民法第227條第1項準用同法第254條規定
　　，終止系爭合約，並得請求被上訴人賠償伊所受損害，爰依
    系爭合約第4條約定，及追加依系爭合約第3條約定、民法第
    227條第2項規定，請求被上訴人賠償違約金65萬元，及設備
　　、招牌費用134,725元等語；被上訴人則否認頂讓範圍包含1
    13號建物及櫃屋與115號建物間之空地，並以前詞置辯。是
    本件應審究者厥為：㈠113號建物及現場貨櫃屋兩旁之空地是
    否在系爭合約約定之頂讓範圍？㈡上訴人主張依民法第22
　　7條第1項準用同法第254條規定，終止系爭合約，有無理由
　　？㈢上訴人請求被上訴人賠償違約金65萬元，及設備、招牌
    費用134,725元，有無理由？
五、得心證之理由：
  ㈠113號建物及現場貨櫃屋兩旁之空地是否在系爭合約約定之
　  頂讓範圍？
　  按當事人主張有利於己之事實者，就其事實有舉證之責任；
    民事訴訟法第277條前段定有明文。又事實有常態與變態之
    分，其主張常態事實者無庸負舉證責任，反之，主張變態事
    實者，則須就其所主張之事實負舉證責任（最高法院105年
    度台簡上字第16號民事裁判意旨同此見解）。次按原告對於
    自己主張之事實已盡證明之責後，被告對其主張，如抗辯其
    不實並提出反對之主張者，則被告對其反對之主張，亦應負
    證明之責，此為舉證責任分擔之原則。又各當事人就其所主
    張有利於己之事實，均應負舉證之責，故一方已有適當之證
    明者，相對人欲否認其主張，即不得不更舉反證（最高法院
    99年度台上字第483號民事判決意旨同此見解）。再者，解
    釋契約，應於文義上及論理上詳為推求，以探求當事人立約
    時之真意，並通觀契約全文，斟酌訂立契約當時及過去之事
    實、交易上之習慣等其他一切證據資料，本於經驗法則及誠
    信原則，從該意思表示所根基之原因事實、主要目的、經濟
    價值、社會客觀認知及當事人所欲表示之法律效果，作全盤
    之觀察，以為判斷之基礎，不能徒拘泥字面或截取書據中一
    二語，任意推解致失其真意（最高法院98年度台上字第1925
    號、96年度台上字第2631號民事判決意旨同此見解）。本件
    上訴人主張系爭合約約定之頂讓範圍包括113號建物、115號
    建物、現場之貨櫃屋及該貨櫃屋與115號建物中間之空地等
    處之使用權等語，被上訴人則辯稱頂讓範圍只有115號建物
    及現場之貨櫃屋，因現場貨櫃屋用電所使用電表之用電登記
    地址為新北市○○區○○路0段000號之電表，伊乃按電表登記之
    用電地址將113號記載於系爭合約上，故系爭合約所載之113
    號，係指現場貨櫃屋所使用之113號電表，並非指113號建物
    等語。揆諸前開說明，應由被上訴人就其抗辯系爭合約所載
    113號非指113號建物，而係指現場貨櫃屋所使用之113號電
    表之變態事實負舉證之責；另上訴人則應就其主張頂讓範圍
    包括貨櫃屋與115號建物中間空地之有利事實負舉證之責。
    經查：
　⒈113號建物部分：
　　115號建物外確實掛有用電地址分別登記為新北市○○區○○路0
    段000號、115號之電表乙節，有被上訴人提出之電費繳費通
    知單及現場電表照片在卷可稽（見原審卷第56頁至第60頁）
    。另證人李根呈於原審證稱：「〔問：是否知道原告
　　（按即上訴人）與被告（按即被上訴人）之間簽立店面頂讓
　　合約書之事情？〕答：知道。我是在地人，我在對面就是新
    北市○○區○○路○段00號之1賣草仔粿，是在天元宮那附近，我
    的店面在原告所在店面的對面。」、「（問：兩造簽約當時
    你有無在場？）答：我有在場，時間大約是兩年前，當時被
    告在我對面開咖啡廳，我常過去聊天，簽約當時我剛好到現
    場找被告聊天。」、「（問：是否知道兩造頂讓範圍為何？
    ）答：貨櫃屋、貨櫃屋前空地、113號建物及115號建物。」
    、「（問：如何知道頂讓範圍？）答：我每天都去被告處聊
    天，當時被告有跟我說頂讓的範圍包 上開部分。」
　　、「（問：本院卷第126頁至第130頁是否為現場之照片及現
    場之配置圖？）答：確實是現場的照片，配置圖與現場相符
　　，頂讓範圍不包括菜販賣菜之空地，菜販那個地方是地主的
　　，不是被告的。115號建物當時有點交，有分出兩個電表。
　　113號建物一直有人在那邊住，從我小時候就一直有人在住
　　，那個地方一直都不是被告的，頂讓範圍不包含113號建物
　　。」、「（問：你剛剛為何講說，頂讓範圍包含貨櫃屋、貨
    櫃屋前空地、113號建物及115號建物？）答：當時有點交，
　　113號建物有人住，所以不是頂讓範圍。115號建物本來就有
　　兩戶住在裡面，兩戶是隔開的，後來一間倒掉了就是菜販那
    塊空地，本來115號建物只有一個電表，是被告在那邊開咖
　　啡廳之後，才又申請一個電表。我剛剛講兩個建物都是頂讓
　　範圍，是因為115號房屋可以算成兩個房屋，所以頂讓範圍
　　應該算只有115號建物一間，115號建物已經很破爛了。」、
　　「（問：是否看過本件之頂讓合約書？）答：……我沒有參與
    他們簽約的過程，但是兩造點交當時我有在場，我有聽到
　　他們講點交的內容。」、「（問：兩造在本件頂讓之前，現
　　場貨櫃屋原來是誰在使用？）答：被告開咖啡廳使用。被告
　　使用包括貨櫃屋、貨櫃屋前方空地，也包含貨櫃屋後面鐵皮
    屋、貨櫃屋後方停車場，115號建物是被告當倉庫使用，113
    號建物是別人在住，但是本來不知道113建物的門牌是113號
　　，因為當時沒有看門牌，電費傳錯之後才知道該建物門牌是
　　113號。」、「（問：你所述電費傳錯是什麼意思？）答：
　　被告請我向原告收取電費，當時115號房屋電表有兩個，其
　　中一個是向後方鐵皮屋使用人收費，一個是向原告收費，我
　　當時誤將鐵皮屋使用人之帳單傳給原告，將原告之帳單傳給
　　鐵皮屋使用人，原告請台電來查才知道傳錯了，我要把電費
　　補給原告，原告拒絕。」、「（問：兩造本件頂讓之後，現
　　場貨櫃屋是誰在使用？）答：是原告使用，也是開咖啡廳使
    用，包含貨櫃屋、貨櫃屋前方空地及115號建物。」、「（
　　問：請證人於現場配置圖影本上圈出原告使用之範圍）答：
　　貨櫃屋及貨櫃屋前方空地還有貨櫃屋一側之空地，貨櫃屋到
　　菜販那邊的空地是通道，通道部分不是原告使用之範圍，只
    有貨櫃屋旁邊一點點是原告使用範圍，115號建物也是原告
　　使用範圍。」、「（問：上開使用範圍是否就是被告頂讓點
    交之範圍？）答：是的。沒有點交到菜販之部分，但是當時
    有講說菜販沒有使用時原告可以使用該塊空地。」等語（見
    原審卷第228頁至第231頁）並有證人李根呈繪製之上訴人使
    用範圍標示圖在卷可稽（見原審卷第248頁）。另證人即系
    爭合約見證人李靜國於原審證稱：「〔問：是否知道原告（
　　按即上訴人）與被告（按即被上訴人）間有簽訂店面頂讓合
    約書之情事？〕答：知道。」、「（為何會知道？）答：當
    時是被告要轉讓新北市淡水區天元宮附近貨櫃屋及貨櫃屋前
    面那塊地給原告使用，被告將租約期間的使用權包含設備頂
    讓給原告使用。原告跟被告已經談好頂讓的事情，我是被告
    的朋友，他們談好之後請我過去簽名，是在貨櫃屋裡面簽名
　　，我是當見證人之立場簽名，是在店面頂讓合約書上面簽名
　　。」、「（問：現場是否如本院卷第129頁、第130頁所示？
　　）答：第129頁是現場照片，我剛所述貨櫃屋前面空地就是
    照片內現場花盆到貨櫃屋為止之空地……當時給原告使用的部
    分是貨櫃屋，前方空地到花盆為止的地方，北新路彎進來
　　至菜販處及菜販旁邊之空地不算頂讓範圍，因為那邊是屬於
    另外一個地主的。」、「只有貨櫃屋及正前方的空地是頂讓
    範圍，貨櫃屋到115號建物中間的空地不是頂讓範圍。」、
　　「（問：當時簽約前後有無會同兩造到現場點交？）答：當
　　時有在貨櫃屋那邊點交，點交時是講說頂讓範圍是貨櫃屋及
　　前面空地，不包含菜販部分，菜販部分被告有講說不是他使
    用的範圍。」、「（問：原告頂讓貨櫃屋之後作何使用？）
　　答：是在貨櫃屋開咖啡廳，使用範圍就是我剛所述……」、
　　「（問：就你所知，本件頂讓後113號建物及115號建物是何
    人使用？）答：我只知道其中一間有人在住，我曾經替原告
　　將冰箱放置在115號建物內，當時是原告叫我送到裡面，我
　　講有人在住是另外一間……」、「（問：原告頂讓開始營業
　　之後，提供遊客停車範圍包含哪些地方？）答：除了貨櫃屋
　　前方的空地外，簽約時被告有跟原告講說，如果菜販沒有來
　　，原告可以使用菜販使用的那塊空地，如果菜販有來的話，
　　就不能使用，因為被告說那部分是別人的地，所以花季的時
　　候菜販沒有來，原告有提供菜販那塊空地給遊客停車使用。
　　」、「（問：請證人確認如何知道建物不在頂讓範圍？）答
　　：我不清楚建物是否包含在頂讓範圍，我僅知道貨櫃及貨櫃
    前方空地是頂讓範圍，我只知道建物有部分是別人的。」等
    語（見原審卷第224頁至第228頁）。復參以被上訴人既係將
    其所經營「水梘農園咖啡」之營業範圍轉讓予上訴人，並由
    上訴人繼續經營咖啡店，衡情被上訴人自係將其經營咖啡店
　　之營業使用範圍轉讓予上訴人，應不會將非屬其營業使用之
    範圍轉讓予上訴人，而113號建物依證人李根呈、李靜國前
    開證述，係他人在居住使用，被上訴人自無可能將原本即有
    人居住使用而非屬其經營咖啡店使用之113號建物轉讓予上
    訴人作為經營咖啡店使用。況上訴人於本院亦稱：簽約時，
    被上訴人跟伊說兩間建物，一間113號、一間115號，兩間建
    物分別都有電錶，隔間厚度也不像是內部隔間，而像是獨立
    隔間，後來才發現交付的兩間建物並非113、115號建物，而
    是兩間都是115號建物等語（見本院卷第154頁），顯見上訴
    人所主張系爭合約約定之113號建物、115號建物中之113號
    建物並非實際門牌號碼為新北市○○區○○路0段000號建物
　　，而係與115號建物同屬門牌號碼為新北市○○區○○路0段000
    號建物。是被上訴人抗辯：因115號建物上有2個電表，所登
    記用電地址分別為新北市○○區○○路0段000號、115號，而現
    場貨櫃屋用電所使用電表為上開用電登記地址為新北市○○區
    ○○路0段000號之電表，伊乃按電表登記之用電地址將「113
    號」記載於系爭合約上，以表示現場貨櫃屋所使用之上開「
    113號電表」，該記載非指113號建物等語，尚非無稽，堪以
    採信；上訴人主張系爭合約約定之頂讓範圍包括113號建物
    云云，並無可採。
　⒉現場貨櫃屋兩旁之空地（包含貨櫃屋至115號建物中間空地
　　）部分：
    關於貨櫃屋周圍空地之頂讓使用範圍，系爭合約第1條之使
　　用範圍已載明：「貨櫃及前至道路不含後面的停車場、田地
　　及鐵皮屋」等語（見原審卷第18頁），核與證人李根呈前揭
　　證稱：兩造頂讓範圍為貨櫃屋、貨櫃屋前空地、115號建物
　　，不包括菜販賣菜之空地，菜販那個地方是地主的，不是被
　　上訴人的等語，及證人李靜國上開證稱：當時給上訴人使用
　　的部分是貨櫃屋，前方空地到花盆為止的地方，北新路彎進
　　來至菜販處及菜販旁邊之空地不算頂讓範圍，因為那邊是屬
　　於另外一個地主的，點交時有講頂讓範圍是貨櫃屋及前面空
　　地，不包含菜販部分等語相符；證人李根呈並證稱：上訴人
    於頂讓之後，仍是開咖啡廳，使用範圍包含貨櫃屋、貨櫃屋
    前方空地及115號建物等語。顯見兩造關於貨櫃屋周圍空地
    之頂讓使用範圍僅限於貨櫃屋前方之空地，並不包含貨櫃屋
    至115號建物中間空地。至被上訴人於簽約、點交時雖有告
    知上訴人，現場貨櫃屋與115號建物間原供他人賣菜使用之
    空地，如菜販沒有來賣菜時，上訴人可以使用該塊空地，惟
    被上訴人亦同時告知上訴人，該菜販使用之空地係屬另一地
    主所有。且上訴人於頂讓之後，確實於菜販沒有來賣菜時，
    始利用該空地供遊客停車使用乙節，亦經證人李靜國證述明
    確。顯見現場貨櫃屋至115號建物間原供他人賣菜使用之空
    地部分確非系爭合約約定之頂讓使用範圍。至上訴人所提之
    對話紀錄（見原審卷第144頁至第160頁），觀其內容均為談
    論電費收取、地主有無向菜販收取租金等問題，尚難用以證
    明兩造有約定現場貨櫃屋至115號建物間原供他人賣菜使用
    之空地部分，係屬系爭合約約定之頂讓使用範圍。上訴人復
    未能舉證證明現場貨櫃屋至115號建物間原供他人賣菜使用
    之空地，係系爭合約約定之頂讓使用範圍。則上訴人主張系
    爭合約約定之頂讓範圍包括貨櫃屋與115號建物中間空地云
    云，尚乏依據。
　㈡上訴人主張依民法第227條第1項準用同法第254條規定，終止
    系爭合約，有無理由？
　　上訴人主張被上訴人於頂讓後，曾自行或教唆第三人翻越11
　　5-B建物外牆私接電線之行為，已違反誠信原則及附隨義務
　　，伊得依民法第227條第1項準用同法第254條規定，終止系
    爭合約云云（見本院卷第87頁至第88頁）；惟此為被上訴人
    所否認，上訴人復未能舉證以實其說。況私接電線乃原頂讓
    合約以外之另一行為，非原頂讓之附屬行為，與誠信原則無
    涉，不得據此認為不完全給付。是上訴人此部分主張，亦屬
    無據。
　㈢上訴人請求被上訴人賠償違約金65萬元，及設備、招牌費用
　  134,725元，有無理由？
　  承前所述，系爭合約約定之頂讓使用範圍既為115號建物、
    貨櫃屋及貨櫃屋前方至道路間之空地，而未包含113號建物
    及貨櫃屋至115號建物中間空地，則被上訴人未將113號建物
    及貨櫃屋至115號建物中間空地交予上訴人使用，自無違反
    系爭合約之情事可言。另上訴人並未舉證證明被上訴人有何
    其所指自行或教唆第三人翻越115-B建物外牆私接電線行為
　　，而有違反誠信原則及附隨義務之情事，其終止系爭合約，
    並不合法。從而，上訴人請求被上訴人賠償違約金65萬元，
    及設備、招牌費用134,725元，為無理由。
六、綜上所述，上訴人依系爭合約第4條之約定，請求被上訴人
    應給付784,725元，及自起訴狀繕本送達之翌日起至清償日
    止，按週年利率5％計算之利息，非屬正當，不應准許。從而
    ，原審為上訴人敗訴之判決，並駁回其假執行之聲請，核無
    不合。上訴意旨指摘原判決不當，求予廢棄改判，為無理由
    ，應駁回其上訴。另上訴人追加依系爭合約第3條約定，及
    民法第227條第2項規定為請求部分，亦為無理由，併予駁回
    。
七、本件事證已臻明確，兩造其餘之攻擊或防禦方法及所用之證
    據，經本院斟酌後，認為均不足以影響本判決之結果，爰不
    逐一論列，附此敘明。
八、據上論結，本件上訴及追加之訴均為無理由，依民事訴訟法
    第449條第1項、第78條，判決如主文。
中　　華　　民　　國　　109 　年　　12　　月　　8 　　日
                  民事第十庭    
                        審判長法  官   黃嘉烈
                              法  官   張文毓
                              法  官   高明德
正本係照原本作成。
不得上訴。
中　　華　　民　　國　　109 　年　　12　　月　　8 　　日

                              書記官   郭彥琪